【裁判字號】    96,重訴,363
【裁判日期】    980731
【裁判案由】    給付貨款等
【裁判全文】
臺灣士林地方法院民事判決             96年度重訴字第363號
原      告  株式會社製作所
法定代理人  甲○○○
訴訟代理人  朱柏璁律師
被      告  丙○○
            乙○○
共      同
訴訟代理人  陳錦芳律師
上列當事人間請求給付貨款等事件，本院於民國98年7 月8 日言
詞辯論終結，判決如下：
    主      文
被告丙○○應給付原告日幣貳仟玖佰零陸萬元，及自民國九十八
年三月三日起至清償日止，按年息百分之五計算之利息。被告丙
○○並得依給付時臺灣銀行之即期外匯日幣賣出匯率折算新台幣
給付之。
原告其餘之訴駁回。
訴訟費用新台幣玖萬捌仟佰壹拾柒元，由被告丙○○負擔新台
幣捌萬陸仟伍佰貳拾元，餘新台幣壹萬壹仟柒佰玖拾柒元由原告
負擔。
本判決原告勝訴部分，於原告以新台幣佰拾伍萬元為被告丙
○○供擔保後，得假執行；但被告丙○○如以新台幣壹仟零萬
元為原告預供擔保，得免為假執行。
原告其餘假執行之聲請駁回。
    事實及理由
一、按非法人之團體，設有代表人或管理人者，有當事人能力。
    民事訴訟法第40條第3 項定有明文。查原告係依日本國法律
    組織登記並有效存續之公司，且以甲○○○為其法定代理人
    ，此有原告提出之現在事項全部證明書1 份在卷可稽（本院
    卷一第197 頁），並為被告所不爭執，是原告公司雖屬未經
    我國法律認許之外國法人，不能認具有本國之法人格，然其
    既設有代理人，仍不失為非法人團體，自有本件訴訟之當事
    人能力，合先敘明。
二、次按，訴狀送達後，原告不得將原訴變更或追加他訴，但請
    求之基礎事實同一者，不在此限，民事訴訟法第255 條第1
    項第2 款亦有明文。查本件原告起訴時，原僅針對民國95年
    1 月20日所成立之訂單部分，請求被告等連帶賠償日幣
    2,784 萬元，嗣追加請求被告等就95年4 月25日所成立之訂
    單部分，亦需連帶賠償日幣388 萬元（本院卷二第3 頁，又
    原告另就95年5 月8 日成立之訂單，亦曾追加請求被告連帶
    給付日幣114 萬元，惟業經撤回），經核該追加部分與原訴
    之主要爭點均相同，相關訴訟及證據資料亦可繼續援用，應
    認請求之基礎事實為同一，揆諸前揭法條規定，原告上開訴
    之追加，自可准許，併予敘明。
貳、實體部分：
一、原告起訴主張：被告乙○○及被告丙○○分別為濱口光電股
    份有限公司（下稱濱口公司）之名義負責人及實際負責人，
    自94年9月5日起，即利用該公司名義與原告進行Gate Cut
    Machine （下稱系爭貨品）之買賣交易，並為獲取免為支付
    貨款之不法利益，以下述方式施用詐術，首先，為博取原告
    信任，所為之前3 筆交易均按約定之前金、裝船、尾款各階
    段給付完畢，惟待付款方式變更為濱口公司接獲裝船文件後
    給付70 %前金、機器驗收完畢給付30% 尾款後，被告等即利
    用濱口公司名義分別於95年1 月20日、4 月25日、5 月8 日
    向原告訂購系爭貨品各22台、3 台、1 台（下稱第1 、2 、
    3 筆交易），價金分別為日幣9,280 萬元、1,290 萬元、
    380 萬元，且待原告依約交付系爭貨品後，即拒不支付尾款
    ，並隨即於95年6 月30日召開濱口公司股東大會決議解散該
    公司，且刻意選任不知情之張金盛律師為清算人，其後，被
    告等人在明知尚積欠原告公司尾款之情況下，又故意隱瞞清
    算人張金盛律師，使其未依公司法第327 條之規定通知原告
    申報債權，而逕將剩餘資產分派予股東；且依張金盛律師陳
    報法院之資料，被告等竟從未將任何一筆濱口公司與原告交
    易所獲得之利潤列入財務報表，顯係有計畫地將濱口公司之
    帳面營收降低，以利不知情之清算人完成清算程序，達到規
    避貨款債務之目的，而使原告受有貨款無法受償之損害。為
    此，爰依民第184 條第1 項前段、第185 條之規定，訴請被
    告等連帶賠償第1 、2 筆訂單尾款共計日幣3,172 萬元之損
    害及其遲延利息等語。並聲明：(一)被告應連帶給付原告日幣
    3,172 萬元，及自98年2 月27日民事辯論意旨狀繕本送達翌
    日起至清償日止，按年息5%計算之利息，均按給付時之外匯
    交易牌告賣出匯率折付新台幣。(二)願供擔保，請准宣告假執
    行。
二、被告則以：(一)被告乙○○僅為濱口公司之掛名負責人，從未
    參與該公司之任何業務，並早於95年7 月17日即向濱口公司
    辭任董事長職務，原告亦自認就系爭交易從未與乙○○接觸
    ，其自無任何詐欺之侵權行為。(二)被告丙○○並無施用詐術
    ，其係因原告交付之貨品有瑕疵，未通過驗收，始未給付尾
    款。又原告將總代理權售予濱口公司後，竟違反授權約定及
    商業道德，直接與濱口公司之客戶往來交易，造成濱口公司
    之訂單遭取消而受有損害，在周轉困難之情況下，丙○○不
    得不決定解散濱口公司，並委託張金盛律師為清算人進行清
    算程序，其過程並無不法，應無詐欺可言。(三)原告就第3 筆
    交易所交付之貨物，業已取回，卻未將濱口公司已給付之日
    幣266 萬元退還，則原告請求損害賠償時，自應將該筆金額
    扣除。另原告與濱口公司就第1 筆交易約定應於95年3 月10
    日前交貨，每逾1 日處總金額0.1%之罰款，然該筆之交貨日
    為95年4 月5 日，已遲延26日，原告自應給付逾期罰款日幣
    2,412,800 元，又原告與濱口公司就第2 筆交易約定應於95
    年5 月31日前交貨，每逾1 日處總金額0.1%之罰款，然該筆
    之交貨日為95年6 月17日，已遲延17日，原告自應給付逾期
    罰款日幣219,300 元，故被告等主張以上開金額與原告之請
    求相抵銷。(四)原告前法定代理人濱口達夫曾於95年8 月16日
    向台灣台北地方法院起訴請求丙○○給付系爭貨款，並於庭
    訊時獲知濱口光電解散之事實，卻遲至98年1 月21日始追加
    請求第2 筆交易之損害賠償，顯已罹於2 年之消滅時效，被
    告等自得拒絕給付等語，資為抗辯。並聲明：(一)原告之訴及
    假執行之聲請駁回。(二)如受不利判決，願供擔保，請准宣告
    免為假執行。
三、兩造不爭執之事實：
  (一)被告丙○○為濱口公司之實際負責人，被告乙○○為該公司
    之掛名負責人。
  (二)被告丙○○曾於95年1 月20日、4 月25日、5 月8 日以濱口
    公司名義向原告公司購買Gate Cut Machine貨品，數量分別
    為22台、3台、1台，買賣價金分別為日幣9,280萬元、1,290
    萬元、380萬元，然僅支付70%之貨款，尚餘尾款日幣27,851
    ,524 元、387萬元、114萬元未給付。又上開貨品原告均已
    交付，惟第3筆之貨品業經原告取回，原告同意就第1、2筆
    貨款尚未受償部分，扣除日幣266萬元。
  (三)濱口公司已於95年6 月30日決議解散，並於96年8 月2 日經
    台灣台北地方法院就清算完結准予備查。
  (四)被告乙○○於95年7月17日辭任濱口光電股份有限公司董事
    長。
四、本件經依民事訴訟法第271 條之1 準用同法第270 條之1第1
    項第3 款規定，整理並協議簡化爭點後，兩造同意協議簡化
    後之爭點為（本院卷二第37頁）：
  (一)被告丙○○、乙○○有無共同詐欺原告，使原告受有損害之
    情事？原告之請求權是否已罹於時效？
  (二)原告得請求之損害賠償金額為若干？被告之抵銷抗辯是否可
    採？
五、本院得心證之理由：
  (一)被告丙○○、乙○○有無共同詐欺原告，使原告受有損害之
    情事？原告之請求權是否已罹於時效？
  1.被告乙○○部分：
    原告主張被告乙○○與丙○○有共同詐騙原告之侵權行為，
    無非以乙○○為濱口公司之名義負責人，對於丙○○之詐欺
    行為應屬知情，且於95年7 月17日突然匆忙辭任董事長，顯
    見早有藉此規避民刑事責任之意圖等語，為其論據，然查，
    原告既自承從未與被告乙○○為業務上之接觸，且乙○○僅
    為濱口公司名義上之負責人，並未實際參與業務之執行，則
    乙○○究有何共同詐欺原告之行為，已難認定；且原告復無
    法證明乙○○自始即知悉丙○○之詐欺計畫，並係基於共同
    或幫助詐欺之目的，而同意擔任濱口公司之名義負責人，以
    分擔該詐欺行為或給予協助，自不能僅以乙○○為濱口公司
    名義上之負責人，即率指其有共同詐欺原告之情事。另乙○
    ○於95年7 月17日辭任濱口公司董事長乙事，亦不足以證明
    其有與丙○○共同詐欺之行為，此外，原告復未能提出其他
    證據證明乙○○有共同詐欺原告之事實，其請求乙○○負侵
    權行為損害賠償責任，自無理由。
  2.被告丙○○部分：
    查丙○○為濱口公司之實際負責人，於94年9 月5 日第1 次
    向原告購買系爭貨品，在歷經3 次正常交易後，雙方將付款
    方式變更為濱口公司接獲裝船文件後給付70 %前金、機器驗
    收完畢給付30% 尾款，丙○○遂以濱口公司名義再分別於95
    年1 月20日、4 月25日、5 月8 日向原告訂購系爭貨品各22
    台、3 台、1 台，價金分別為日幣9,280 萬元、1,290 萬元
    、380 萬元，又原告業已依約交付系爭貨品，然濱口公司迄
    今均未支付尾款，且已於95年6 月30日經股東會決議解散，
    並於96年8 月2 日清算完結，經臺灣台北地方法院准予備查
    等情，為兩造所不爭執，丙○○雖否認有詐欺之行為，辯稱
    係因原告交付之貨品有瑕疵，且違反總代理契約自行與濱口
    公司之客戶交易，導致濱口公司無法經營，始決定解散該公
    司云云，然查：
  (1)丙○○代表濱口公司與原告公司於95年1 月20日所成立之系
    爭第1 筆交易，其買受之貨品乃用以轉賣予訴外人鴻海精密
    工業股份有限公司（下稱鴻海公司），且鴻海公司於收受貨
    品後，業已支付全部貨款予濱口公司，此業據丙○○於台灣
    士林地方法院檢察署96年度他字第3506號詐欺案件偵查時自
    承明確（參外放影印卷宗97年2 月14日、2 月20日訊問筆錄
    ），則以系爭交易中濱口公司向原告購買之金額即高達日幣
    9,280 萬元計算，鴻海公司支付予濱口公司之價款當更高於
    此，然丙○○竟拒不支付原告該筆交易之尾款，顯有無端惡
    意拒付貨款之嫌。至丙○○雖又辯稱係因原告交付之貨物有
    瑕疵，其始未給付尾款云云，並提出電子郵件影本數紙為證
    （本院卷二第40-56 頁），然鴻海公司既已完成系爭貨品之
    驗收並給付全額尾款，則原告與濱口公司間所約定之尾款給
    付條件即機器驗收完畢應早已成就，濱口公司即有支付尾款
    之義務，至前開電子郵件雖提及鴻海公司使用系爭貨品時所
    發現之問題，然此等問題是否確為該機器本身之瑕疵？抑僅
    屬使用操控上之疑義？又相關問題事後是否業已排除解決？
    等，均未見丙○○進一步之舉證說明，且觀諸上開電子郵件
    之內容，亦從未提及瑕疵扣款之訴求，則其僅以該電子郵件
    作為拒付尾款之理由，即屬牽強，不足憑採。
  (2)況查，縱認丙○○確係因前述瑕疵問題而暫不支付原告尾款
    ，惟濱口公司因轉賣系爭貨品予鴻海公司，業已取得超過日
    幣9,280 萬元之貨款，究為不爭之事實，然觀諸濱口公司清
    算人張金盛律師所提出該公司95年1 月1 日至95年7 月8 日
    之損益表及帳戶式資產負債表（本院卷第175-188 頁），竟
    完全未見該筆營業收入之登載，顯見丙○○不僅於收受鴻海
    公司所支付之價款後，仍拒絕清償積欠原告之尾款，甚且從
    未將該筆款項列入濱口公司之會計表冊中，此舉無異使濱口
    公司成為毫無清償能力空殼，縱原告日後向濱口公司請求支
    付貨款，亦無受償之可能，更堪認丙○○自始即無支付尾款
    之真意，始會藉詞拖延給付尾款，並以前揭方式降低濱口公
    司償債能力，以達規避付款義務之目的。尤有甚者，丙○○
    在明知濱口公司與原告間之交易尚有高額尾款未付清之情況
    下，非但未積極尋求解決之道，反隨即召開股東會決議解散
    濱口公司，選任張金盛律師為清算人，且於95年7 月19日收
    受原告委請律師所寄發之催告函後，仍刻意隱瞞而未告知清
    算人張金盛律師，致使該清算人未依規定通知原告申報債權
    ，並將濱口公司之剩餘財產逕行分派予各股東等情，亦有律
    師函、掛號郵件收件回執、濱口公司股東常會會議記錄、催
    報債權公告、法人解散登記申請書等影本在卷可考（本院卷
    一第26-28 、170-174 頁），尤徵丙○○乃有計畫地以隱匿
    濱口公司營業收入，繼之解散該公司，並於清算程序故意不
    告知清算人系爭債務存在之方式，逃避支付原告尾款之義務
    ，甚為明確。至丙○○所稱係因原告違反總代理契約自行與
    濱口公司之客戶交易，導致濱口公司無法經營，始會決定解
    散該公司云云，雖有其提出之總代理店證明書、訂購合約書
    等影本為證（本院卷一第82頁、卷二第57、58頁），然上開
    證據並無法證明原告之行為有致使濱口公司無力償還債務之
    情事，亦不能解釋丙○○何以在已收受全額價金後，仍拒不
    給付尾款予原告，且未將該筆營業收入列載於濱口公司會計
    表冊中，及匆促將濱口公司解散，復未告知清算人本件貨款
    債務之存在，自不得持以作為免責之藉口。
  (3)綜上所述，丙○○於訂購系爭貨品後，所為前述違反公司經
    營常態之行為，應足堪認定其自始即無支付尾款之真意，其
    竟隱瞞上開不法意圖，先後於95年1 月20日、4 月25日，以
    濱口公司名義向原告訂購系爭貨品，且於原告陷於錯誤交付
    貨物後，即拒不清償尾款，並以前開方式達成其規避付款之
    目的，顯係以詐欺之方式獲取免為給付尾款之不法利益，且
    致原告受有尾款共計日幣3,172 萬元之損害，是原告主張丙
    ○○有不法侵害原告權利之情事，並致原告受有前開金額之
    損害，自為可採。
  (4)復查，濱口公司係於95年6 月30日決議解散，並於96年8 月
    2 日經臺灣台北地方法院就清算完結准予備查，此為兩造所
    不爭執，是原告應於96年8 月2 日以後，始知悉丙○○係以
    前揭方式詐欺原告，應甚明確，則其依侵權行損害賠償請求
    權，於96年10月24日提起本件訴訟請求丙○○賠償第1 筆交
    易所受之損害，及於98年1 月21日追加請求其賠償第2 筆交
    易所受之損害，自均未罹於民法第197 條第1 項所定之2 年
    消滅時效。丙○○雖辯稱原告應於95年8 月16日向臺灣台北
    地方法院起訴請求給付貨款之訴訟程序中，即已知悉濱口公
    司解散清算之事實，故其就第2 筆交易所受損害部分，遲至
    98 年 間始追加請求，顯已罹於時效云云，然觀其所提出之
    民事起訴狀影本（本院卷一第206 、207 頁），並無法證明
    原告於該訴訟中已知悉濱口公司解散清算之事實，且縱使原
    告知悉該公司業已解散，在尚未清算完結前，亦無從確認丙
    ○○有詐欺之行為，是丙○○據此所為之時效抗辯，自不足
    採。
  (二)原告得請求之損害賠償金額為若干？被告之抵銷抗辯是否可
    採？
  1.按因故意或過失，不法侵害他人之權利者，負損害賠償責任
    ，民法第184 條第1 項前段定有明文。又負損害賠償責任者
    ，除法律另有規定或契約另有訂定外，應回復他方損害發生
    前之原狀。民法第213 條第1 項亦有明定。是丙○○既以前
    揭詐欺方式不法侵害原告之權利，致原告受有交易尾款日幣
    3,172 萬元無法受償之損害，其依上開法條規定，主張丙○
    ○應賠償其所受損害日幣3,172 萬元，自為可採。又原告業
    已同意於上開賠償金額中，扣除第3 筆交易濱口公司已支付
    之日幣266 萬元（本院卷二第3 頁），是其請求丙○○賠償
    之金額，於日幣2,906 萬元（0000－000 ＝2906）之範圍內
    ，即屬有據，堪予准許。
  2.再按，因故意侵權行為而負擔之債，其債務人不得主張抵銷
    ，民法第339 條亦有明文。是丙○○就其因故意詐欺原告而
    應負擔之侵權行為損害賠償債務，自不得主張抵銷，其所為
    之抵銷抗辯，均不足採。
六、從而，原告依民法第184 條第1 項前段之規定，請求丙○○
    賠償日幣2,906 萬元，及自98年2 月27日民事辯論意旨狀繕
    本送達翌日即98年3 月3 日起至清償日止，按年息5%計算之
    利息，為有理由，應予准許；至逾此部分之請求，則屬無據
    ，應予駁回。又以外國通用貨幣定給付額者，債務人得按給
    付時、給付地之市價，以中華民國通用貨幣給付之，民法第
    202 條前段定有明文。是被告丙○○就前開日幣金額，自得
    按給付時臺灣銀行公告之日幣即期賣出匯率折合新台幣給付
    之。又兩造均陳明願供擔保，聲請宣告假執行或免為假執行
    ，關於原告勝訴部分，經核尚無不合，爰分別酌定相當之擔
    保金額，併准許之；至原告敗訴部分，其假執行之聲請已失
    所附麗，應予駁回。
七、本件訴訟費用額確定為新台幣98,317元，並應由丙○○負擔
    其中之新台幣86,520元，餘新台幣11,797元則由原告負擔，
    爰併諭知如主文第3 項所示。
八、本件判決基礎已臻明確，兩造其餘攻防方法及訴訟資料經本
    院斟酌後，核與判決結果不生影響，故不另一一論述，併此
    敘明。
九、據上論結，本件原告之訴為一部有理由，一部無理由，依民
    事訴訟法第79條、第87條第1 項、第390 條第2 項、第392
    條第2 項，判決如主文。
中    華    民    國    98    年    7     月    31    日
                  民事第一庭法  官  馬傲霜
以上正本係照原本作成。
如對本判決上訴，應於判決送達後20日內向本院提出上訴狀。
中    華    民    國    98    年    8     月    5     日
                            書記官  許秋莉


司法院資訊處製作；財團法人民間司法改革基金會備份。
